臺灣宜蘭地方法院刑事判決
110年度訴字第348號
公  訴  人  臺灣宜蘭地方檢察署檢察官
被      告  蘇郁婷


上列被告因違反洗錢防制法等案件，經檢察官提起公訴(110年度
偵字第296、3233、3277號)，本院判決如下：
    主  文
蘇郁婷無罪。
    理  由
公訴意旨略以：被告蘇郁婷可預見將自己金融機構帳戶提供他
  人使用，他人將可能利用所提供之帳戶遂行詐欺取財之犯罪行
  為，以之作為收受、提領詐欺犯罪所得使用，提領後即產生遮
  斷資金流動軌跡，而藉此掩飾犯罪所得之真正去向，竟不違背
  其本意，與不詳詐欺集團成員共同意圖為自己或他人不法之所
  有，基於詐欺取財及洗錢之不確定故意，於民國109年9月9日
  晚間10時許，在其宜蘭縣○○市○○路000號3樓居所，拍攝其所申
  辦使用之中華郵政股份有限公司帳號000-0000000000000號帳
  戶存摺封面後，再以通訊軟體LINE，將之傳送予真實姓名年籍
  均不詳、自稱「富程」、「徐經理」等詐欺集團成員使用，並
  約定由被告自前開郵局帳戶提領款項予該詐騙集團成員指定之
  人，被告即得獲取月薪約新台幣（下同）2萬元之報酬。嗣該
  詐欺集團成員取得被告交付之上開帳戶資料後，於附表所示時
  間，以附表所示之詐騙手法，向告訴人林傅淑貞、張鼎烽及郭
  瑞芬3人行騙，致告訴人3人均陷於錯誤，而分別於附表所示之
  匯款時間，匯款如附表所示之金額至被告前開郵局帳戶內，被
  告並於告訴人林傅淑貞匯款後，經指示先於109年9月17日中午
  12時54分23秒、至宜蘭縣○○市○○路○段000號宜蘭中山路郵局，
  臨櫃自其前開郵局帳戶內提領35萬元，再於同日下午1時1分57
  秒許，自前開郵局外之自動櫃員機提領2萬元，旋當場將之交
  付予詐欺集團指定之不詳之成年人（告訴人張鼎烽及郭瑞芬部
  分則未經提領）。因認被告涉犯刑法第339條第1項之詐欺取財
  及違反洗錢防制法第2條第2款而犯同法第14條第1項之洗錢罪
  嫌。
按犯罪事實應依證據認定之，無證據不得認定犯罪事實；不能
  證明被告犯罪者或其行為不罰者，應諭知無罪之判決，刑事訴
  訟法第154 條第2 項及第301 條第1 項分別定有明文。次按認
  定不利於被告之事實，須依積極證據，苟積極證據不足為不利
  於被告事實之認定時，即應為有利於被告之認定，更不必有何
  有利之證據；又事實之認定，應憑證據，如未能發現相當證據
  ，或證據不足以證明，自不能以推測或擬制之方法，以為裁判
  基礎。而刑事訴訟法上所謂認定犯罪事實之積極證據，係指適
  合於被告犯罪事實之認定之積極證據而言，雖不以直接證據為
  限，間接證據亦包括在內；然而無論直接或間接證據，其為訴
  訟上之證明，須於通常一般之人均不致有所懷疑，而得確信其
  為真實之程度者，始得據為有罪之認定，倘其證明尚未達到此
  一程度，而有合理之懷疑存在時，致使無從形成有罪之確信，
  根據「罪證有疑，利於被告」之證據法則，即不得遽為不利被
  告之認定（最高法院30年上字第816 號、29年上字第3105號、
  30年上字第1831號、40年台上字第86號及76年台上字第4986號
  判例意旨參照）。
公訴人認被告涉犯前開詐欺、洗錢罪嫌，係以被告之供述、告
  訴人林傅淑貞、張鼎烽、郭瑞芬之指述、被告前開郵局帳戶之
  開戶資料暨交易明細表、被告提供其與「富程」、「徐經理」
  等人之LINE對話記錄截圖等資為論據。而訊據被告固坦承有於
  前揭時間，透過通訊軟體LINE將其所申辦之中華郵政股分有限
  公司帳戶之存摺封面傳送予「富程」，並經其「徐經理」指示
  提領現金35萬、2萬元後，再將之交付指定之人，惟堅詞否認
  有何詐欺、洗錢等犯行，辯稱：當時伊應徵會計助理之工作，
  對方要伊提供帳戶，供作薪資轉帳之用，伊始將前開郵局帳戶
  提供對方，後來對方又稱要資金分流，伊即另提供華南銀行帳
  戶(未經詐欺集團使用)，對方稱因台商客戶資金回流，匯至伊
  前揭郵局帳戶內，要伊領出來交給會計，這樣公司可以降低稅
  收，伊始於前揭時、地，自其郵局帳戶提款37萬後，再交付予
  自稱係公司業務之人，伊不知該款項是詐欺而來等語。經查：
㈠前開中華郵政股份有限公司帳號000-0000000000000號帳戶係被
  告名義申辦而現由被告持有使用乙情，業據被告所自承，並有
  前開帳戶之客戶基本資料（嘉市警一偵字第1090703122號卷【
  下稱「嘉市警卷」】第36頁）附卷可稽；被告於前開時、地，
  透過通訊軟體LINE將上揭郵局之帳戶資料傳送予自稱「富程」
  之人乙情，亦有被告提供其與「富程」之LINE對話記錄截圖在
  卷為憑（臺灣宜蘭地方檢察署110年度偵字第296號卷【下稱「
  宜檢偵296卷」】第18頁）；而告訴人3人因遭詐欺將附表所示
  之金額匯至被告前開郵局帳戶內，則經告訴人3人於警詢時證
  述綦詳（嘉市警卷第24至26頁、宜檢偵296卷第111頁背面至11
  2頁、72至73頁、臺灣宜蘭地方檢察署110年度偵字第3233號卷
  【下稱「宜檢偵3233卷」】第8至9頁) ，並有匯款回條2紙（
  嘉市警卷第42頁、宜檢偵296卷第77頁）、存款人收執聯、被
  告前開帳戶之交易明細各1紙（宜檢偵3233卷第14頁、宜檢偵2
  96號卷第71頁）存卷可參；又被告於告訴人林傅淑貞匯款後，
  於前揭時、地，臨櫃提領35萬元及自自動櫃員機提領2萬元後
  ，再將之交付予不詳之人，亦有監視器畫面擷取相片10紙為證
  （嘉市警卷第37至38頁、宜檢偵3233卷第58至59頁），上情固
  均堪以認定。
㈡然被告於警詢、偵訊及本院審理時均否認犯行，並先後一致辯
  稱如上，復有被告提出其與自稱「富程」、「徐經理」等人之
  LINE對話記錄截圖在卷可稽（宜檢偵296卷第9至67頁），足見
  被告前揭所辯尚非虛捏。
㈢參諸卷附被告所提出之前開LINE對話記錄截圖，對方自稱係會
  計事務所，並傳送其名片予被告（宜檢偵296卷第9頁），雙方
  討論到工作內容（代客記帳、申報稅務、審核財務報表、將台
  商資金撤回台灣以降低稅收，被告應聘會計助理，需負責電腦
  資料輸入、接聽電話、接待客戶、外勤送公司文件及幫助台商
  撤資回台）、薪資（每月2萬8,000元，全勤獎金3,000元，總
  共3萬1,000元，有三節獎金，加班時薪以每小時158元計）、
  上班地點（宜蘭縣○○市○○路000號「精宸事務所」）（見宜檢
  偵269卷第10至12、14、22頁）, 均核與應徵一般正當工作所
  取得之資訊無異，尚難使人認識所為係非法之工作，且依「富
  程」所述，被告所應徵之工作有一定之工作內容，且需進入公
  司作業，公訴意旨稱：被告只需自前開郵局帳戶提領款項予該
  詐騙集團指定之人，即可獲取月薪2萬元之報酬云云，顯與卷
  內證據不符，此部分事實尚難認定。
㈣又觀諸上開被告與「富程」、「徐經理」聯繫之LINE對話內容
  ，對方要求被告提供郵局帳戶係用於薪資轉帳之用（宜檢偵29
  6卷第18頁），另提供華南銀行帳戶供工作資金分流用（宜檢
  偵296卷第22至24頁），雖就被告為何要提供第2件帳戶有提出
  質疑，並稱「資金分流，這個我不太懂…」、「應該不是洗錢
  公司吧」、「如果是違法的，我就沒辦法繼續」、「正常工作
  不是一個薪轉帳戶就可以嗎？」、「感覺好像拿帳戶換工作…
  」、「確定不是人頭戶吼」（宜檢偵296卷第24至25、27頁）
  等語，「富程」則回以「資金分流就是到銀行收取公司款項，
  包括台商從國外分流回國的資金，透過事務所來降低稅收」、
  「當然(不是違法的)，誰能繼續…這樣我也有罪」、「不是人
  頭戶，這只是讓您知道外勤的工作內容，而且您是和企業方配
  合，帳戶也是妳自己操作的」、「不然就是有空來總所了解也
  可以」（宜檢偵296卷第24至28頁），顯見被告確實誤信「富
  程」之說法，而認所應徵為合法正當工作，始提供前開帳戶資
  料；又被告依「徐經理」之指示提領37萬元時，亦有再質之「
  徐經理」問：「資金分流是以什麼目的為前提？」、「會不會
  被誤認洗錢？」，「徐經理」則答稱：「降低稅收，如果以公
  司戶對公司戶就會產生相關稅收，但是我們會請公司財務以個
  人名義，所以不會有稅收的問題」、「之後報表是需要登記在
  上面的，不會(意指不會被誤認為洗錢)，資金來源是正當」（
  宜檢偵296卷第53至54頁），足見「富程」、「徐經理」不斷
  以各種話術取信於被告，被告亦因而相信對方所言，實核與常
  情無違，則被告上開所辯情詞並非毫無可信。
㈤參以，被告於遭詐欺集團利用提領前開贓款後，再與「富程」
  、「徐經理」聯繫即均未獲回應（宜檢偵296卷第38、59至67
  頁），被告於發現可能係遭詐騙利用後之第一時間、於警方通
  知前，即於109年9月18日晚間5時22分許，主動前往宜蘭縣政
  府警察局宜蘭分局新民派出所報案，此有受理刑事案件報案三
  聯單1紙在卷為憑（本院卷第73頁），足徵被告並無意讓其帳
  戶資料淪為詐欺集團之犯罪工具，而放任詐欺集團使用之情事
  ，從而，被告所辯伊沒有共犯詐欺等犯行，伊也是遭詐騙等語
  ，應堪採信。
㈥公訴意旨雖另認：被告有一定的社會經驗，對於詐騙集團利用
  車手提領款項業經報章媒體所披露，並經政府多次宣導，應可
  知悉詐騙集團支付薪資委託臨櫃提款等目的是在藉此取得不法
  犯罪所得，合法的公司行號如果要聘僱員工，通常會要求應徵
  者前往公司，由公司管理階層進行面試，說明工作內容，應徵
  者對於公司所在地點、名稱、工作內容、進行面試的人等事項
  應該要有一定的認識，依照被告供述內容，被告與徐經理未曾
  碰面，對於徐經理真實姓名年籍均不知悉，被告亦未前往徐經
  理所稱公司面試應徵職缺，僅須提供帳戶並協助提領款項即可
  獲得2萬元，與一般工作求職者有所不同，再者，若被告提領
  的款項來源是合法，徐經理大可請匯款人直接匯款到自身或公
  司的帳戶，何須以此掩人耳目的方式令被告提供帳戶並指示被
  告確認款項是否入帳後，再指示被告提領，再觀諸被告與徐經
  理之對話內容，被告在知道徐經理資金回流的目的為了降低稅
  收，被告也稱反覆多次會不會被誤認洗錢，可見被告也有覺得
  可能涉及非法洗錢，因此綜觀工作地點、內容、應徵流程，一
  般人應可輕易發現徐經理所述異於常情，並非合法工作職缺，
  足認被告對於徐經理利用其行為完成詐欺取財犯罪及隱匿該犯
  罪所得去向，顯有容任發生而不違背其本意之不確定故意云云
  （本院卷第69至70頁），然揆諸目前實務，詐欺集團詐騙手法
  日新月異，縱然政府、金融機構廣為宣導，並經媒體多所披露
  ，民眾受騙案件仍層出不窮，被害人亦不乏有高學歷、收入優
  渥或具相當社會經驗之人，受騙原因亦有不甚合常情者。若一
  般人會因詐欺集團引誘而陷於錯誤，進而交付鉅額財物，則金
  融機構帳戶持有人因相同原因陷於錯誤，交付提款卡、密碼等
  資料，或依指示工作，誠非難以想像，自不能以吾等客觀常人
  智識經驗為基準，遽推論交付帳戶、提款卡或提領款項者必具
  有相同警覺程度、對構成犯罪之事實必有預見。再提供或販賣
  金融機構帳戶予詐欺集團將會遭受刑事追訴，業經政府多方宣
  導周知，多數犯罪者亦因此遭到司法判刑制裁，因此詐欺集團
  益發不易藉由傳統收購手法蒐集人頭金融機構帳戶，遂改弦易
  轍，以迂迴或詐騙手法取得金融機構帳戶，故邇來詐欺集團藉
  由刊登廣告，利用失業民眾急於覓得工作之機，或急需用錢之
  人，因有不良信用紀錄或苦無資力提供擔保，無法順利向一般
  金融機構借貸，而以代辦貸款為名義，藉此詐取金融機構帳戶
  資料者，不乏其例；此由政府曾在電視媒體上製播呼籲應徵工
  作者或辦理貸款者小心防詐之宣導短片，各大報紙亦於分類廣
  告欄位旁一再提醒讀者切勿交付金融機構帳戶金融卡、存摺及
  密碼等語，即可明證確有民眾因應徵工作或辦理貸款而受詐騙
  交付帳戶資料之情形；故在謀生不易、經濟拮据之情形下，因
  應徵工作或辦理貸款過於急切，實難期待一般民眾均能詳究細
  節、提高警覺而免遭詐騙、利用，且一般人對於社會事物之警
  覺性或風險評估，常因人而異，此觀諸詐欺集團之詐騙手法雖
  經政府大力宣導及媒體大幅報導，受騙案件仍屢見不鮮，倘人
  人均有如此高度之智慧辨別真偽，則社會上何來眾多詐欺犯罪
  之受害者？是被害者除遭詐騙一般財物外，亦有可能遭詐騙個
  人證件、金融機構存摺、金融、密碼、行動電話門號卡等物，
  自不得遽以認定應徵工作者或辦理貸款者交付金融機構帳戶存
  摺、提款卡及密碼等資料即有詐欺取財之認知及故意。參以本
  案被告自述學歷為高中肄業，101年懷孕後即沒有工作，109年
  才想開始找工作，更早之前只有做過便利商店工讀生等語（本
  院卷第68至69頁），顯非社會經歷豐富之人，其於求職心切，
  加以詐欺集團以各種話術行騙之情形下，誤信為合法工作而依
  指示提供帳戶資料及提領款項，誠非難以想像，不能以吾等客
  觀常人智識經驗為基準，驟然推論被告必具有相同警覺程度，
  而認被告對詐欺及洗錢之構成要件事實必有預見。
綜上所述，本案尚難排除被告係遭詐欺集團成員詐騙而提供帳
  戶及提領款項之可能性，公訴意旨認被告涉犯詐欺、洗錢罪嫌
  所憑之證據，仍存有合理之懷疑，尚未達於通常一般之人均不
  致有所懷疑，而得確信其為真實之程度，本院無從形成被告有
  罪之確信，根據「罪證有疑，利於被告」之證據法則，即不能
  證明被告犯罪，參諸前揭說明，依法自應為無罪判決之諭知。
據上論斷，應依刑事訴訟法第301條第1項，判決如主文。
本案經檢察官蔡豐宇提起公訴，檢察官林禹宏到庭執行職務。
中　　華　　民　　國　　110 　年　　12　　月　　7 　　日
　　　　　　　　　刑事第四庭  審判長法　官　林惠玲
                                    法  官  楊心希
                                    法  官  陳錦雯
以上正本證明與原本無異。
如不服本判決應於收受送達後二十日內向本院提出上訴書狀，並
應敘述具體理由；其未敘述上訴理由者，應於上訴期間屆滿後二
十日內向本院補提理由書(均須按他造當事人之人數附繕本)「切
勿逕送上級法院」。
                                    書記官  陳建宇
中　　華　　民　　國　　110 　年　　12　　月　　7 　　日
附表
編號 被詐欺之人 詐騙時間及方式 匯款時間 匯款金額 1 林傅淑貞 由不詳詐欺集團成員於109年9月13日上午10時51分許，撥打電話予林傅淑貞，佯稱係林傅淑貞之姪子，亟需貨款資金周轉云云，致林傅淑貞陷於錯誤而匯款。 109年9月14日中午12時31分 37萬元 2 張鼎烽 由不詳詐欺集團成員於109年9月17日上午10時許，撥打電話予張鼎烽，佯稱係張鼎烽之友人，亟需借款周轉云云，致張鼎烽陷於錯誤而匯款。 109年9月17日下午3時8分許 10萬元 3 郭瑞芬 由不詳詐欺集團成員於109年9月17日下午1時37分許，撥打電話予郭瑞芬，佯稱係郭瑞芬之友人黎豔菁，亟需借款供姪子做生意云云，致郭瑞芬陷於錯誤而匯款。 109年9月17日下午2時18分許 5萬元